【裁判字號】    99,台上,2855
【裁判日期】    990513
【裁判案由】    妨害自由
【裁判全文】
最高法院刑事判決            九十九年度台上字第二八五五號
上  訴  人  戊○○
選任辯護人  黃文皇律師
上  訴  人  甲○○
            乙○○
            丙○○
            丁○○
上列上訴人等因妨害自由案件，不服台灣高等法院台中分院中華
民國九十八年二月四日第二審更審判決（九十七年度重上更(四)字
第三二號，起訴案號：台灣台中地方法院檢察署八十四年度偵字
第一二三四三、一二六一九、一三八七九、二０二三六號，八十
五年度偵字第一００五號），提起上訴，本院判決如下：
    主  文
上訴駁回。
    理  由
按刑事訴訟法第三百七十七條規定，上訴於第三審法院，非以判
決違背法令為理由，不得為之。是提起第三審上訴，應以原判決
違背法令為理由，係屬法定要件。而上訴第三審法院之案件，是
否以判決違背法令為上訴理由，應就上訴人之上訴理由書狀加以
審查，如果上訴理由書狀並未依據卷內訴訟資料，具體指摘原判
決不適用何種法則或如何適用不當，或所指摘原判決違法情事，
顯與法律規定得為第三審上訴理由之違法情形，不相適合時，均
應認其上訴為違背法律上之程式，予以駁回。至原判決究有無違
法，與上訴是否以違法為理由係屬二事。本件原審經審理結果，
認為上訴人戊○○、丁○○、甲○○、乙○○、丙○○妨害行動
自由及甲○○傷害之犯行明確，因而撤銷第一審之科刑判決，比
較行為時及裁判時法律，適用最有利於上訴人等五人之規定，改
判仍就甲○○部分依牽連犯從一重與其餘上訴人等，均論處共同
以非法方法剝奪人之行動自由罪刑。已詳敘調查、取捨證據之結
果及憑以認定犯罪事實之心證理由。並就上訴人等五人否認犯行
之供詞及其等所辯各語認非可採，予以論述。按民國九十二年刑
事訴訟法修正前，我國刑事訴訟，關於證據之蒐集與調查，不限
於在審判法院前為之，受命法官於審判期日前、檢察官或司法警
察在偵查中亦均有蒐集證據之權，為裁判基礎之證據方法自不以
法院直接蒐集所得者為限，因此，證人不以在審判期日陳述為必
要，法院以審判期日外所錄取之筆錄或其他文書作為證據，即非
法所禁，此觀修正前刑事訴訟法第一百六十五條、第一百九十六
條規定自明。至九十二年修正前刑事訴訟法第一百五十九條所謂
證人於審判外之陳述，除法律有規定者外，不得作為證據之規定
，尚非全面承認英美之傳聞法則，乃專就證人之陳述方式設其限
制，即僅在限制證人不得以書面代替到庭陳述，俾符合直接審理
主義及言詞辯論主義之要求。己○○、謝坤儕、紀淑真、謝佳芳
、魏清木、林獻章、甲○○、戊○○、丁○○、蔡裕堹、丙○○
、蕭春龍等人之警詢或偵訊筆錄，係司法警察及檢察官在偵查中
，本於當時依法蒐集證據職權所取得，如何皆有證據能力，已於
理由內為必要之說明。揆諸上揭規定，並無不合。上訴意旨以上
開證言，皆屬審判外之陳述，依九十二年修正前刑事訴訟法第一
百五十九條第一項關於傳聞法則之規定，應無證據能力，指摘原
判決採為認定上訴人等犯罪之證據，有違背證據法則之違法云云
，係對原判決就上開法律疑義所為適法之闡述，徒憑其主觀上之
顯然誤解，任意指摘，顯非適法之第三審上訴理由。又證人謝坤
儕、紀淑真偵查中之陳述，係於刑事訴訟法第一百五十八條之三
未依法具結之證言不得作為證據之禁止規定修正公布前所為，依
刑事訴訟法施行法第七條之三但書，自不因事後該禁止規定之公
布而影響其效力；另刑事訴訟法固規定被告得詰問證人，然是否
行使詰問權，屬當事人及辯護人之自由，如自願捨棄該項權利，
證人陳述之證據能力並不因此而受影響，上訴人等及乙○○之選
任辯護人於原審審理中，就法院詢問尚有何證據請求調查時，均
表示無證據聲請調查，有各該筆錄可稽，即已捨棄對謝坤儕、紀
淑真之詰問權，彼等證言之證據能力，亦不因未經上訴人等詰問
而受影響，原審於審判期日依法定程序提示該等證言並告以要旨
，而為合法調查後，本於職權之行使，予以採信，亦不得漫事指
為違法。上訴意旨以彼等偵查中之證言未經具結，且未經上訴人
等進行詰問，應無證據能力，指摘原判決採為論罪之證據係屬違
法云云，顯無足取。又乙○○於原審九十八年一月十四日審判期
日經合法通知而未到場，其選任辯護人雖陳明其係因父病危始未
克到場，然並未提出任何相關證據以資證明，故原審未待乙○○
到場逕行言詞辯論終結，核無上訴意旨所指程序違法可言。再原
審依憑上訴人等及蔡裕（業經法院判處罪刑確定）自八十四年
六月十一日起至同年七月十二日止，有原判決附表所示剝奪被害
人己○○行動自由之行為，迭據被害人指訴不移，且其所指被害
經過，並有證人即被害人之子謝坤儕、全國專利商標聯合事務所
負責人吳清煌、至被害人工廠搬運機器之拖車司機王貴連、為被
害人加工「壁內接線盒自動專用機台」滑座配件之林獻章、簽發
票據供被害人持以借款之被害人胞弟謝俊傑等人之證言，及卷附
被害人遭挾持返家配合搜尋財物時，所書內容略為其有事正處理
中，約二、三天後返家等語之留言條，被害人遭脅迫所書願組裝
完成並轉讓壁內接線盒自動專用機之協議書，被害人專利權讓與
申請書及契約，警方於戊○○所營順利雷射切割工廠隔鄰攝得之
被害人所有機器照片，蔡裕向上開專利事務所領回被害人印章
及專利證書，自林獻章收受加工成品時分別書立之收據等證據資
料足資佐證，復參酌被害人係於八十四年六月十一日晚上七時許
，駕車附載其子謝坤儕外出，途中謝坤儕下車片刻購買鮮奶後欲
返回車上時，竟已無蹤影，且自此行方不明，被害人家人因而向
警方報案等情，業據證人謝坤儕、被害人之母紀淑真、女謝佳芳
分別證述明確，並有雲林縣警察局關於曾接獲被害人失蹤報案之
函文為證，且被害人於同年七月十二日翻越魏清木住處圍牆，潛
入屋內，遭魏清木發現時，全身溼透並沾滿青草，臉部流血，情
狀堪憐，並立即向魏清木表示其正遭黑道份子追趕，請求向警方
報案之情，亦據證人魏清木供證無訛，則自被害人於偕子外出，
其子下車購物之際，驟然不告離去，顯係事出突然，應非出於其
本人原定計畫，且期間長達三十餘日，未曾與其家人聯絡，致其
家人認其失蹤而報警，嗣被害人並負傷翻牆潛入他人住處，且於
遭屋主察覺時即請求代為報警等情觀之，是被害人所述遭挾持致
行動失去自由一節，應屬非虛。而與被害人間有新台幣數百萬元
鉅額之債務者，固僅蔡裕一人，然被害人遭剝奪行動自由達三
十餘日，且事涉多處地點，衡情當非蔡裕所能單獨犯之，而上
訴人等五人或與蔡裕有兄弟、叔侄關係，或為蔡裕叔父戊○
○之受僱人，概與蔡裕不無淵源，反觀被害人則與彼等既不熟
識，尤無怨隙，自不可能無端設詞誣攀之理，因認被害人對上訴
人等五人之剝奪其行動自由指訴，確堪採信，業於理由內逐一闡
述甚詳。核與客觀上之經驗法則與論理法則並無違背。上訴意旨
或徒據卷附通聯紀錄顯示蔡裕持用之行動電話於八十四年六月
二十日晚上曾三次與被害人住處電話通話，而臆測此應係被害人
持用蔡裕電話與其家人聯絡，並據以指摘原審就此有利於上訴
人等五人之事證未進一步詳查，有證據調查職責未盡之違法云云
，或以原判決就本件被害人之指訴，諸如遭上訴人等以電線綑綁
雙手後反吊於屋樑上、遭強押至台一國際專利商標事務所辦理專
利權轉讓手續等部分，既認與事實不符，乃卻未說明理由，僅略
謂被害人其餘指訴之真實性不因此受影響，仍據為不利上訴人等
五人之認定，併有理由不備之違法云云，俱與法律所規定之第三
審上訴理由不相適合。至證人鄭榮基、李信德雖供證八十四年六
月十一日即本件案發當日下午、晚上，戊○○確夥同彼等至他處
觀看土地、用餐等語，欲證明當日戊○○並不在現場，另證人盧
連進則稱被害人於其指訴上訴人等剝奪其行動自由期間，常至盧
連進所營五金行購物等語，圖證明被害人行動自由未受限制，然
此等證言非但與原判決據以認定上訴人等五人對被害人剝奪行動
自由犯罪之上開事證俱有扞格，且上訴人等主張因記憶模糊而未
能於警詢、偵訊中提出，遲至法院審理時始聲請調查之證人鄭榮
基、李信德，竟均能清晰記憶彼等與戊○○觀看土地之確切日期
即案發當天，並證稱戊○○於案發當天不在現場云者，殊違常情
。又上訴人等雖以證人王貴連所稱八十四年六月十四日其至被害
人工廠搬運機器時，現場另有其他堆高機工人係被害人僱用，且
當時被害人有說有笑之證言，執以主張被害人行動自由未受控制
。然被害人於行動自由受控制中，依上訴人等指示而僱用工人到
場搬運機器亦非無可能，而王貴連既自承未聽聞被害人在現場與
他人之言談內容，其僅憑外觀，即認被害人與他人談笑，殊屬臆
測。再關於被害人指上訴人等剝奪其行動自由期間，於八十四年
六月十二日凌晨曾一度將其押至雲林縣北港鎮○○路一五六之二
號處拘禁一節，證人即居住該址之鄭永振、鄭王琴夫婦雖均證稱
當日並未見被害人至彼等住所等語。然該址平日為鄭氏夫婦及子
鄭榮基居住，而依鄭榮基上開證言，其與戊○○本為極熟識之友
人，與被害人則互不相識，被害人苟未遭強押該處，其所指遭強
押之處所何以適為上訴人等友人住處，足徵鄭氏夫婦上開證言顯
與事實不符。而卷附通聯紀錄所顯示上訴人等彼此間互相聯繫之
通話紀錄，戊○○所提出用以證明八十四年六月十三、二十二、
二十三日其不在台中縣、雲林縣等地之案發現場參與剝奪被害人
行動自由之證人陳坤寶與簽帳卡、購買機票單據等，證人即乙○
○配偶林明慧所為與乙○○共同於八十四年六月二十五日，攜子
至台中市遊樂園，迄晚上始返回住處之證言等，縱能證明上訴人
等於本件剝奪被害人行動自由期間，非始終齊聚一處分擔犯罪行
為之實行，然核與原判決所認定上訴人等多人係基於共同剝奪被
害人行動自由之犯意聯絡，而輪流以非法方法剝奪被害人行動自
由之事實，並無矛盾。是原判決認此等證據，均尚不足動搖本件
上訴人等五人共同剝奪被害人行動自由犯罪事實，而另為有利於
上訴人等五人之判斷，此乃原審本其職權之行使，對調查所得之
證據定其取捨，為價值上之判斷，據以於判決內認定上訴人等之
犯行，顯無違背客觀上之經驗法則與論理法則。上訴意旨或徒憑
其個人主觀意思，或猶執陳詞，任意指摘原判決採證認事違背經
驗法則，客觀上自不足據以辨認原判決具備違背法令之形式要件
。再原判決就其事實所認定與上訴人等共同參與本件犯行之人尚
有綽號為「嘉明」之不詳姓名者，另其附表所示於八十四年七月
十二日看守被害人之不詳姓名者，與上訴人等間有無共同正犯關
係等各節，雖均未於理由為必要之說明，然此於上訴人等五人本
件犯罪之成立，不生影響，上訴意旨指為理由不備之違法，委無
足取。又量刑之輕重，係屬事實審法院得依職權自由裁量之事項
，原判決量刑時，已依刑法第五十七條規定，審酌本件上訴人等
五人係為追討蔡裕對被害人之債務犯罪，而上訴人等五人因與
蔡裕間之親誼深淺不一，故就本案分別有不同之利害關係，及
上訴人等五人本件犯罪之手段、所生危害及犯後態度等一切情狀
，予以綜合考量，而為刑之量定，既未逾越法定刑度，又未濫用
自由裁量之權限。上訴意旨徒以丁○○參與分擔犯行之程度最輕
，卻量處較重之刑，甲○○則另牽連觸犯傷害之裁判上一罪，指
摘原判決關於上訴人等五人之科刑，輕重失衡云云，係專憑己意
，任意指摘，顯非適法。至其餘上訴意旨，或係對事實審法院採
證、認事及證據證明力判斷之職權行使，專憑己見，任意指摘，
或為單純之事實爭執，並未具體指摘原判決採證認事及所為論斷
違背如何之經驗法則與論理法則，亦不足據為合法之第三審上訴
理由。依上揭說明，本件上訴為違背法律上程式，應予駁回。原
判決認甲○○尚牽連犯傷害罪之不得上訴第三審罪名部分，因得
上訴之非法剝奪人行動自由重罪部分，上訴不合法，則此輕罪部
分，自無從適用審判不可分之原則，併為實體上之審判，亦應從
程序上予以駁回。
據上論結，應依刑事訴訟法第三百九十五條前段，判決如主文。
中    華    民    國  九十九  年    五    月   十三   日
                      最高法院刑事第四庭
                          審判長法官  張  淳  淙
                                法官  劉  介  民
                                法官  蔡  彩  貞
                                法官  徐  文  亮
                                法官  林  勤  純
本件正本證明與原本無異
                                      書  記  官
中    華    民    國  九十九  年    五    月   二十   日
                                                       s

司法院資訊處製作；財團法人民間司法改革基金會備份。
